【裁判字號】    97,消債抗,22
【裁判日期】    971030
【裁判案由】    更生事件
【裁判全文】
臺灣雲林地方法院民事裁定            97年度消債抗字第22號
抗  告  人  甲○○
上列抗告人因請求更生事件，對於中華民國97年8 月29日本院97
年度消債更字第76號民事裁定提起抗告，本院裁定如下：
    主  文
抗告駁回。
抗告費用由抗告人負擔。
    理  由
一、本件抗告意旨略以：伊於民國95年間參加消費金融債務協商
    機制，向最大債權金融機構萬泰商業銀行申請協商，當時有
    將玉山商業銀行列為協商對象，惟因玉山商業銀行認對伊之
    借款債權有誠信保險可資保障，故拒絕陳報債權，致伊與玉
    山商業銀行未能進行協商；嗣伊與玉山商業銀行亦有再個別
    協商債務清償方案，玉山商業銀行同意將原借款最後期限由
    98年4 月2 日展延至100 年4 月2 日止，並同意讓伊每月攤
    還新台幣（下同）7,098 元，是伊與玉山商業銀行亦有協商
    成立，並非未為協商，原裁定以伊未與債權銀行中之玉山商
    業銀行協商而駁回伊更生之聲請，即有未當。其次，債務人
    依消費金融案件無擔保債務協商機制與金融機構「成立協商
    」，與消費者債務清理條例施行後與金融機構「協商成立」
    ，兩者意義不同，前者為具備條件之開始，尚未進行，而後
    者已進行為私法上之和解結果。又協商成立後，因不可歸責
    於己之事由，致履行顯有重大困難時，即可聲請更生，且提
    出協商而不成立者該條例第153 條亦有規定期限，逾期債務
    人得逕向法院聲請更生。前審以全體協商成立規範本件，而
    駁回伊更生之聲請，顯有斟酌餘地，爰提起本件抗告。聲明
    ：原裁定廢棄，准伊聲請更生。
二、按「債務人對於金融機構因消費借貸、自用住宅借款、信用
    卡或現金卡契約而負債務，在聲請更生或清算前，應提出債
    權人清冊，以書面向最大債權金融機構請求協商債務清償方
    案，並表明共同協商之意旨。」、「債務人與金融機構協商
    成立者，不得聲請更生或清算，但因不可歸責於己之事由，
    致履行顯有重大困難者，不在此限」；「本條例施行前，債
    務人依金融主管機關協調成立之中華民國銀行公會會員辦理
    消費金融案件無擔保債務協商機制與金融機構成立之協商，
    準用前項之規定」，消費者債務清理條例第151 條第1 項、
    第5 項、第6 項分別定有明文。是以，債務人如對金融機構
    負有前開消費借貸等債務，於聲請更生或清算前，應先以書
    面向最大債權金融機構請求協商債務清償方案並表明共同協
    商之意旨，倘經與債權人金融機構協商成立者，除有因不可
    歸責於己之事由，致履行顯有重大困難之情形外，即不得再
    另行聲請更生或清算，至於本條例施行前，已經依金融主管
    機關協調成立之中華民國銀行公會會員辦理消費金融案件無
    擔保債務協商機制與金融機構成立之協商，亦準用本條例所
    規定之協商成立之規定，故倘若債務人前已經依照金融主管
    機關協調成立之中華民國銀行公會會員辦理消費金融案件無
    擔保債務協商機制與金融機構成立債務清償協商，則應於證
    明其確有不可歸責於己之事由致履行顯有重大困難者之情形
    存在下，方得再依本條例聲請更生或清算，否則其依消費者
    債務清理條例聲請更生或清算，即非合法。又聲請更生或清
    算不合程式或不備其他要件者，法院應以裁定駁回之，但其
    情形可以補正者，法院應定期間先命補正，復為同條例第8
    條所明定。
三、本件抗告人主張：其積欠多家金融機構信用卡及消費借貸債
    務，總計金額有1,223,770 元，前以書面向最大債權金融機
    構萬泰商業銀行請求共同協商債務清償方案，並與「中國信
    託商業銀行、荷蘭銀行、新竹國際商業銀行（現為渣打商業
    銀行）、萬泰商業銀行」等行庫達成協議，由其自95年7 月
    份起分108 期，免息，按月繳納11,225元清償乙節，已據其
    提出協議書（含無擔保債務還款計劃）1 份在卷為憑。至抗
    告人聲請本件更生時所臚列之債權人「玉山商業銀行」在上
    揭協商程序中雖未與抗告人達成債務清償方案共識，然抗告
    人先前提出債務協商申請時確有將玉山商業銀行列入共同協
    商對象之事實，亦有其提出之前揭協議書之附件－無擔保債
    務還款計劃1 份可考。其次，抗告人嗣於95年11月2 日亦與
    玉山商業銀行另達成展期協議，並依約按期清償其對玉山商
    業銀行之負債等情，亦有抗告人提出之展期契據影本及玉山
    銀行交易明細查詢表各1 份在卷（見本審卷第10頁、原審卷
    第91、92頁）可稽。綜上各情以觀，抗告人主張其提出本件
    更生聲請前已提出債權人清冊，並以書面向向最大債權金融
    機構萬泰商業銀行請求協商債務清償方案，並表明共同協商
    之意旨，其已踐行前置協商程序乙節，堪可信為真實。
四、又抗告人主張：其與各債權銀行協商成立後，雖經其勉力履
    行20期，但因子女陸續就學家用支出增加，致其無法繼續履
    行前揭協商條件，實有不可歸責事由，復未經法院裁定開始
    清算程序或宣告破產，為此聲請准予開始更生程序云云；雖
    據其提出身分證及健保卡影本、財產歸屬資料清單、95及96
    年度綜合所得稅各類所得資料清單、存摺節影本、人壽保險
    保單影本、戶籍謄本、每月生活必要支出明細之證明等件（
    見原審卷第22－71頁）為佐。惟查：
  (一)抗告人自87年12月1 日起即在中國國民黨部任職，95年度抗
    告人之全年綜合所得金額計有533,790 元，96年度抗告人之
    全年綜合所得金額亦有534,595 元，另97年1 月迄今抗告人
    之每月薪資收入仍有43,700元等情，亦有其提出之在職證明
    1 份、95及96年度綜合所得稅各類所得資料清單2 份、薪資
    證明7 份在卷（見原審卷第33、34頁第81－83頁）可稽；是
    依上開各年度總收入金額計算，抗告人每月薪資所得平均約
    略有45,000元左右，基此觀之，抗告人於95年6 月間與金融
    機構成立債務清償協商方案後迄今其個人之收入並未有發生
    短少之變故；況抗告人自95年6 月16日與各債權銀行成立協
    商後，自95年7 月起至97年2 月止，均按期繳納協商款項，
    業據其陳明在卷（見原審卷第20頁－更生還款計劃書，第79
    頁－民事陳報狀），顯見抗告人其總體收入，應尚可支應生
    活開銷及上開協商案款至灼。執此，抗告人主張其因有不可
    歸責於己之事由，致履行原定協商條件顯有重大困難云云，
    已非可取。
  (二)其次，抗告人雖主張其於95年9 月間與前夫離婚後，即獨力
    扶養2 名子女，每月必要生活支出（含膳食、教育、交通、
    醫療、扶養、水電瓦斯、育樂）約需14,201元乙節（見原審
    卷第19頁－每月生活必要支出明細表），固據其提出戶籍謄
    本、保險費繳納證明單、房屋租賃契約書、水電費支出證明
    、瓦斯費支出證明、電信費支出證明、有線電視費支出證明
    、學費支出證明等件（見原審卷第41－70頁，第85－87頁）
    為佐。然抗告人所列之上揭開銷，實屬日常家用恆見支出事
    項，亦為抗告人與金融機構協商還款條件當時所得以預見，
    並據以評估其可否負擔並履行協商條件之事實，抗告人在此
    情境下仍願與金融機構協商成立債務清償方案，並在其經濟
    能力並無重大變更減少情況下，接續自動履行先前與金融機
    構議定之協商條件一年半以上，抗告人猶仍以家用支出繁浩
    ，致其難以繼續履行原訂協商條件，顯係遁詞，職故抗告人
    嗣以其需負擔家用開銷，致其清償能力降低為由，進而毀諾
    不按其與金融機構原協商條件履行，亦難謂為有據。
  (三)綜上，就抗告人所提出之前揭書據，並參酌其前與最大債權
    銀行成立協商後履約狀況，實難單依上揭書面數據資料，即
    認為抗告人有不能履行其前與債權銀行協議內容之情事存在
    。此外，抗告人又未能提出證據證明其於前述協商成立後，
    另有其他不可歸責於己之事由發生，致其有重大困難無法繼
    續履行原來協商內容，是本件抗告人聲請更生，既違背消費
    者債務清理條例第151 條第6 項之規定，且上開欠缺又屬無
    從補正，依前揭規定，自難准許，原審法院逕予駁回，理由
    雖有不同，惟其結果並無二致，抗告人求予廢棄，為無理由
    ，爰裁定如主文。
四、據上論結，本件抗告為無理由，依消費者債務清理條例第15
    條，民事訴訟法第495 條之1 第1 項、第449 條第1 項、第
    95條、第78條，裁定如主文。
中    華    民    國    97    年    10    月    30    日
                  民事第一庭  審判長法  官  紀文勝
                                    法  官  黃瑞井
                                    法  官  蔣得忠
以上正本係照原本作成。
本裁定不得再抗告。
中    華    民    國    97    年    10    月    30    日
                                    書記官  賴成育


司法院資訊處製作；財團法人民間司法改革基金會備份。
